【裁判字號】    92,聲判,3
【裁判日期】    920424
【裁判案由】    聲請交付審判
【裁判全文】
臺灣臺南地方法院刑事裁定                            九十二年度聲判字第三號
    聲  請  人
    即  告訴人  乙○○
                丙○○
    共同代理人  鄭和傑律師
                蘇新竹律師
                張清富律師
    被      告  甲○○
右列聲請人因告訴被告偽造文書案件，不服臺灣高等法院台南分院檢察署檢察長駁回
再議之處分（九十一年度上聲議字第六八六號），聲請交付審判，本院裁定如左：
    主  文
聲請駁回。
    理  由
一、按告訴人不服上級法院檢察署檢察長或檢察總長認再議為無理由而駁回之處分者
    ，得於接受處分書後十日內委任律師提出理由狀，向該管第一審法院聲請交付審
    判。法院認為交付審判之聲請不合法或無理由者，應駁回之。刑事訴訟法第二百
    五十八條之一、第二百五十八條之三第二項前段，分別定有明文。
二、本件聲請人即告訴人乙○○、丙○○以被告甲○○涉犯偽造文書罪嫌向臺灣台南
    地方法院檢察署提出告訴，經該檢察署檢察官以九十一年度偵字第九三五八號為
    不起訴處分後，聲請人不服而聲請再議，經臺灣高等法院台南分院檢察署檢察長
    認再議為無理由，以九十一年度上聲議字第六八六號處分書駁回再議之聲請等情
    ，業經本院調取上開卷宗核閱無誤。
三、聲請交付審判意旨略以：(一)告訴人之母陳桂金固係國小畢業，並於日據時代擔任
    過幼稚園老師，惟陳桂金所受為日據時代之殖民日語教育，是除書立姓名外，僅
    能通曉日語，其餘國字幾毫無所悉，此等情形於日據時代人物均在所多有，並觀
    卷附陳桂金所書寫之資料，均僅為簽名而無其他文字，足證陳桂金確僅能書立自
    己姓名，則陳桂金何能書立涉案遺囑內容？此已足認被告所述其母陳桂金書立遺
    囑後交付云云，與事實不符。(二)告訴人之所以知悉遺囑非其母陳桂金所書立，乃
    因熟知陳桂金之簽名習慣，其於書立姓名時，向有於筆畫末端勾起以順勢連往其
    他字型之習慣，此觀卷附歸仁鄉農會授信約定書所載陳桂金之簽名，其「陳」字
    之左耳底部有勾起連向右側東字，而「東」字有連書之情形，另「桂」字之末端
    亦有勾起連向「金」字之情形足資證明，反觀被告所提出涉案遺囑之陳桂金簽名
    ，其字型俱為平整無任何勾勒或連書之情形，就此特徵足認二者筆跡顯有不同，
    卷附調查局之鑑定報告非但未能確定異同，其所謂「部分筆畫類似」等語不知根
    據為何？亦難認兩筆跡係屬同一人所有，為求慎重，自應檢送其他專業單位再行
    鑑定。原處分書僅以此含糊不清之鑑定結果，以為被告有利論據之基礎，自屬不
    當。(三)涉案遺囑並無一字交待分配內容不得外洩，則駁回再議處分認被告未告知
    告訴人等與遺囑意旨相符云云，實不足採。(四)被告與告訴人之父於民國七十六年
    間過世時，亦曾因父親遺囑真偽及遺產登記事宜萌生嚴重糾紛，是二者間早有爭
    議之情形下，被告果若於八十五年間取得涉案遺囑，其內容復於子女間顯不公平
    之情形下，當可預料爭議之再次發生，何以未於取得遺囑當時即向告訴人有任何
    表示？或要求陳桂金補捺指印以免日後爭議？況陳桂金如有處理財產以免子女日
    後爭產糾紛，大可生前召集子女宣布分配，何需不欲人知，交由被告秘密處理？
    凡此實令告訴人心生疑竇，惟原偵查程序未就此等疑點加以說明，告訴人實難甘
    服。(五)被告辯稱八十五年間取得涉案遺囑後即交由其妻張惠綺置放於銀行保險箱
    內，並經張惠綺證述在卷，惟被告與張惠綺係夫妻關係，其證詞難謂無偏頗，況
    被告交付其妻放置保管之時間？情形如何？遺囑型式如何？就此細節當可對於被
    告與張惠綺加以隔離訊問以釐清，惟原處分未予隔離傳訊，僅據證人之片面之詞
    ，實難招服。(六)依上述說明可知本案尚屬疑點重重，並有尚待詳查之證據資料，
    足資證明被告所提出之涉案遺囑確係偽造，其偽造文書犯行明確，懇請鈞院裁定
    准予交付審判，並懲以被告應得之罪云云。
四、按新修正刑事訴訟法第二百五十八條之一規定告訴人得向法院聲請交付審判，係
    新增對於「檢察官不起訴或緩起訴裁量權」制衡之一種外部監督機制，法院僅就
    檢察官所為不起訴或緩起訴之處分是否正確加以審查，以防止檢察機關濫權，依
    此立法精神，同法第二百五十八條第三項規定法院審查聲請交付審判案件時「得
    為必要之調查」，其調查證據之範圍，自應以偵查中曾顯現之證據為限；而同法
    第二百六十條對於不起訴處分已確定或緩起訴處分期滿未經撤銷者得再行起訴之
    規定，其立法理由說明該條所謂不起訴處分已確定者，包括「聲請法院交付審判
    復經駁回者」之情形在內，是前述「得為必要之調查」，其調查證據範圍，更應
    以偵查中曾顯現之證據為限，不得就告訴人新提出之證據再為調查，亦不得蒐集
    偵查卷以外之證據，否則，將與刑事訴訟法第二百六十條之再行起訴規定，混淆
    不清，亦將使法院兼任檢察官而有回復「糾問制度」之虞；且法院裁定交付審判
    ，即如同檢察官提起公訴使案件進入審判程序，是法院裁定交付審判之前提，必
    須偵查卷內所存證據已符合刑事訴訟法第二百五十一條第一項規定「足認被告有
    犯罪嫌疑」檢察官應提起公訴之情形，亦即該案件已經跨越起訴門檻，否則，縱
    或法院對於檢察官所認定之基礎事實有不同判斷，但如該案件仍須另行蒐證偵查
    始能判斷應否交付審判者，因交付審判審查制度並無如同再議救濟制度得為發回
    原檢察官續行偵查之設計，法院仍應依同法第二百五十八條之三第二項前段規定
    ，以聲請無理由裁定駁回。又事實之認定，固應憑證據，然所謂證據，係指直接
    與間接足以證明犯罪事實之一切證據而言，苟檢察官綜合調查所得之各種證據，
    本於事理之作用得其心證而為事實之判斷，自與憑空推測或擬制之情形有別，此
    項判斷與事理無違，即不容指為違法。
五、檢察官不起訴處分書及檢察長駁回再議意旨略以：(一)告訴人乙○○自承伊母親係
    受日本教育，國小畢業，會寫字，曾於日據時代當過幼稚園老師等語，核與被告
    所辯情節相符，足認陳桂金確有識字及寫字之能力，且依該遺囑內容觀之，譴字
    用詞並不艱澀，則陳桂金既具書寫能力，其於生前自行書立遺囑即與常理自無不
    符。(二)陳桂金於八十四年十二月二十七日、二十九日尚能對保，並在授信約定書
    、擔保放款借據上簽名，八十二年三月五日自行書立遺囑有何困難？(三)經檢察官
    將系爭遺囑及陳桂金之相關書寫資料原本送請法務部調查局為筆跡鑑定，鑑定結
    果認遺囑字跡（編為甲類字跡）與被告當庭筆跡及平日筆跡（編為丙類字跡）特
    徵不符；而台南縣歸仁鄉戶政事務所印鑑證明、房屋擔保放款借據、台南縣歸仁
    鄉農會存款印鑑卡、授信約定書中陳桂金之簽名部分（編為乙類字跡），與遺囑
    字跡則有部分筆劃特徵相符，惟由於兩者間缺乏足夠之相關字跡可資比對，故憑
    現有資料難以肯定確認異同，此有該局九十一年八月十四日調科貳字第○九一二
    三○五一六七○號鑑定通知書在卷可參，準此，足見該遺囑筆跡與陳桂金筆跡乃
    相當神似，是聲請人所謂「一望即知非其母所書立」云云，顯非事實。(四)再按簽
    名云者，乃於文書親署姓名，以為憑信之謂；而印章、指印，依民法第三條第二
    項、第三項之規定，僅係「如有用印章代簽名者，其蓋章與簽名生同等之效力」
    、「如以指印、十字或其他符號代簽名者，在文件上，經二人簽名證明，亦與簽
    名生同等之效力」，職是，文書製作人於文書上親署簽名，已足憑信，聲請人所
    指未蓋用印章或指印，不足憑信。(五)另證人即被告之妻張惠綺於偵訊時證稱：系
    爭遺囑係由伊為被告寄放在台南市○○路與青年路口之合作金庫保險箱內等語，
    而被告自八十二年十月一日即於該處租用保險箱，且迄九十一年十月二日仍有支
    付保險箱之租金，有合作金庫銀行成功分行之保險箱租約及保險箱租金收據各一
    紙在卷可佐，足徵證人張惠綺之證詞尚屬可採。(六)至再議意旨所指未將系爭遺囑
    送請鑑識機關就遺囑紙質及其上筆跡油墨鑑定製作時間，然經向法務部調查局及
    內政部刑事警察局查詢，均回稱依目前設備及技術，無法鑑定文書之製作時間，
    是聲請人所指原檢察官調查未完備云云，恐有誤會，而認無積極證據足認被告確
    有聲請人所指訴之犯行，因而為不起訴處分及駁回再議聲請。
六、本院查：聲請人聲請意旨雖一再指稱系爭遺囑上「陳桂金」三字並非其母親於生
    前所親簽，並以遺囑上之「陳桂金」三字運筆、走勢、字尾結束方式均與其母親
    書立姓名之習慣不同，其母親僅能簽署自己姓名，能否書立系爭遺囑？法務部調
    查局之鑑定報告不知根據為何？兩造之父親過世時即曾因遺囑真偽發生糾紛，被
    告果於八十五年間取得遺囑，何以未即時向告訴人表示或要求母親補捺指印以杜
    爭議，原偵查程序未就此等加以詳查，本案尚屬疑點重重云云。惟查，經檢察官
    將系爭遺囑及陳桂金之相關書寫資料原本送請法務部調查局鑑定結果，認為系爭
    遺囑原本上之字跡與案件人陳桂金所留存之台南縣歸仁鄉戶政事務所印鑑證明、
    房屋擔保放款借據、台南縣歸仁鄉農會存款印鑑卡、授信約定書上之「陳桂金」
    簽名字跡有部分筆劃特徵相似，此有法務部調查局鑑定通知書一紙在卷可憑（見
    九十一年度發查字第一五九號偵查卷第四十頁），則被告辯稱系爭遺囑非伊偽造
    ，尚值採信；再者，案件人陳桂金所留存之台南縣歸仁鄉戶政事務所印鑑證明、
    房屋擔保放款借據、台南縣歸仁鄉農會存款印鑑卡、授信約定書等資料，均為制
    式化文件，其上僅有案外人陳桂金之簽名亦與一般實務相符，尚難以此推論案外
    人陳桂金僅能簽署自己姓名，無法自行書立系爭遺囑。又查，縱有聲請人所指其
    父親於七十六年間過世時，兩造間亦曾因其父遺囑真偽萌生爭執之情形，與本件
    被告是否涉有偽造系爭遺囑並無關連，自不能以「被告未於取得遺囑當時即向聲
    請人表示」或「被告未要求陳桂金補捺指印」等節，即推認系爭遺囑為虛偽不實
    。末查，證人張惠綺固為被告之配偶，惟其證詞是否可採，端視其有無能認與事
    實相符之佐證為斷，且於調查程序應予排除之供述，乃係就其與實情不符或違背
    經驗、論理法則之部分，非謂證人張惠綺為被告之配偶，其證詞即概屬「瑕疵」
    或全不可信，至其供述能證明何事，則繫於其內容與待證事項之關聯程度，乃證
    明力之評價問題，聲請人謂證人張惠綺為被告之配偶，其證詞必然偏頗，或謂檢
    察官未予隔離訊問即不得予以採納，尚有誤會。況且，檢察官業於不起訴理由中
    敘明，證人張惠綺所述等節，有合作金庫銀行保管箱租用契約及保管箱租金收據
    各一紙在卷可資佐證，足徵證人張惠綺之證詞尚屬可採等語，則原偵查程序未對
    被告及證人張惠綺加以隔離訊問，並採納證人張惠綺之證詞，於事實調查程序及
    相關事證之評價，均難認為違法。綜上所述，聲請人所指摘之各點理由，均非為
    認定被告涉有上開偽造文書犯嫌之直接或間接事證，而屬單純情況證據而已，且
    經檢察官及檢察長於處分書中詳細說明不予採納之理由，又聲請人雖認上開法務
    部調查局之鑑定結果存有瑕疵，請求再送請鑑定，惟此尚非於交付審判程序所應
    為，是以偵查卷所存證據，既乏積極證據足以認定被告有聲請人指訴之偽造文書
    犯行，檢察官及檢察長因認被告犯罪嫌疑顯然不足，而為不起訴處分及駁回再議
    ，經核於法並無不合，聲請意旨仍執上開臆測之詞，推定被告犯罪事實，而指摘
    檢察官偵查未臻完備及採證推論不妥，或以偵查卷以外之新證據方法請求交付審
    判，實無理由，本院既認本件無得據以交付審判之事由存在，聲請人聲請交付審
    判，自應予駁回。
七、依刑事訴訟法第二百五十八條之三第二項前段，裁定如主文。
中      華      民      國    九十二    年      四      月    二十四    日
                                  臺灣臺南地方法院刑事第二庭
                                      審判長法  官  陳振謙
                                            法  官  陳金虎
                                            法  官  孫淑玉
右正本證明與原本無異。
不得抗告。
                                            書記官  王元宏
中      華      民      國    九十二    年      四      月    二十五    日


司法院資訊處製作；財團法人民間司法改革基金會備份。
